【裁判字號】    95,重上更(四),63
【裁判日期】    951226
【裁判案由】    常業重利
【裁判全文】
臺灣高等法院臺中分院刑事判決    95年度重上更(四)字第63號
上  訴  人
即  被  告  乙○○
                    現於臺灣臺中看守所
選任辯護人  黃錦郎律師
上列上訴人因常業重利案件，不服臺灣臺中地方法院89年度訴字
第1669號中華民國89年9月20日第一審判決（起訴案號：臺灣臺
中地方法院檢察署89年度偵字第1448、8954號），提起上訴，經
最高法院第4次發回更審，本院判決如下：
    主  文
原判決關於乙○○部分撤銷。
乙○○共同以乘他人急迫，貸以金錢，而取得與原本顯不相當之
重利為常業，處有期徒刑陸月，如易科罰金，以銀元參佰元即新
台幣玖佰元折算壹日。
扣案如附表二所示之物均沒收。
    事  實
一、乙○○曾因妨害兵役案件，於民國（下同）85年12月31日經
    原審以85年度訴緝字第1173號判決判處有期徒刑7月，褫奪
    公權2年，緩刑3年，嗣經原審以86年度撤緩字第132號裁定
    撤銷緩刑之宣告。緣乙○○於87年6月間，夥同陳奕維（原
    名陳俊智，男、63年12月8日生，應由檢察官另行偵查）、
    寅○○（男、65年10月19日生，應由檢察官另行偵查）基於
    牟取不法重利之犯意聯絡及行為分擔（以下乙○○、陳奕維
    、寅○○三人即簡稱為乙○○等三人），以寅○○之名義，
    於87年6月15日辦理「合盛機車租賃商行」（下稱合盛車行
    ）之營利事業登記，並承租臺中市○○街39號1樓店面以經
    營機車買賣或租賃為掩飾，而趁機假藉機車買賣或租賃之名
    ，實為從事放貸金錢以牟取不法重利之舉。乙○○等三人之
    經營方式為推由陳奕維在自由時報、中國時報、聯合報之分
    類廣告欄上，刊登內容為「免留車，摩托車換現金，可分期
    ，月付800元，正派經營，（04）0000000」之小啟廣告，以
    招徠陷於急迫之際，需款週轉之人來電詢問相關貸款事宜，
    乙○○等三人再分別從事接聽電話、放款、收息、辦理機車
    過戶及催討債務等相關事宜，如遇有需款孔急或陷於資金週
    轉急迫之人來電洽詢時，則於電話中告知詢問者至合盛車行
    詳談細節，乙○○等三人再於合盛車行內向客戶說明借貸方
    式為先由欲借款之客戶，書立如附表二編號二至四所示之機
    車買賣合約書、讓渡證書及押當車輛借用切結書，另書立汽
    （機）車過戶登記書，將借款客戶原有之機車出售予合盛車
    行，渠等再假藉給付機車買賣價金之名義，而交付實為借款
    之金額予客戶，客戶則同時簽立如附表二編號一所示租車切
    結書及附於租車切結書上票面金額固定為新臺幣（下同）5
    萬元之本票予合盛車行收執，供為租賃機車之假象及上開借
    款之擔保，借款客戶則繼續使用其原有之機車，而以此種「
    先售後租」之機車買賣、租賃名義，行借貸金錢之實，或直
    接貸以金錢，而渠等利息之計算方式，則係按每借款1萬元
    日息為72元（附表一編號三部分）、100元（附表一編號七
    部分），或120元（附表一編號一、二、四、五、六、八、
    九部分）之比例原則計息，並以每10日為一期，借款之初並
    均預扣第一期之利息，週年利率約為百分之259至百分之432
    左右，而取得與原本顯不相當之重利，乙○○等三人並均以
    之為常業而賴以為生。至88年2、3月間，陳奕維、寅○○因
    故退股拆夥，將合盛車行交由乙○○獨資經營，在上址以同
    一方式接續從事放款業務而取得與原本顯不相當之重利，並
    恃以維生，乙○○尚以月薪3萬5千元之代價，自88年1月間
    起，僱用與渠具有犯意聯絡之丙○○在合盛車行從事接聽電
    話、放款、收息、辦理機車過戶及催討債務等相關工作。乙○○嗣於88年2月25日因妨害兵役之通緝案件，為警緝獲而
    送監執行（至88年9月17日縮短刑期執行完畢），其仍繼續
    與丙○○基於常業重利之犯意聯絡，將該合盛車行交由丙○○經營管理及進行借款之催討事宜，且因寅○○、陳奕維業
    已退股，故於88年6月29日將合盛車行之名義負責人變更登
    記為不知情之李美惠（即乙○○之妻）；截至88年8月5日止
    ，計有如附表一所示之丑○○、甲○○、辛○○、丁○○、
    黃俊明、戊○○、子○○、葉清華、廖明寶等人，均因急需
    款項使用陷於急迫之際至合盛車行以前開方式貸借金錢，而
    由乙○○等三人，或由乙○○與丙○○二人取得與原本顯不
    相當之重利，乙○○等人均以此為常業而賴以維生。嗣於88
    年8月5日18時30分許，經警持臺灣臺中地方法院檢察署檢察
    官簽發之搜索票前往合盛車行進行搜索，扣得乙○○所有供
    犯罪所用或預備供犯罪所用之本票9張（原本8張、影本1張
    ），及如附表二所示切結書、合約書、讓渡書等物，而循線
    查出上情。
二、案經臺中市警察局第五分局報請臺灣臺中地方法院檢察署檢
    察官偵查起訴。
    理      由
一、訊據上訴人即被告（下稱被告）乙○○對於經營上揭合盛車
    行，並於上述時間將合盛車行變更登記李美惠為負責人等事
    實均坦承不諱，惟否認有常業重利之犯行，辯稱：伊經營上
    述車行，係從事機車租賃業務，並未從事放款業務，客人將
    機車賣給伊，伊付清價款後，客人再向伊租機車，伊係向客
    人收取租金，並非利息。又丑○○、辛○○、戊○○、子○○固均於警詢陳稱其等係因「經濟陷入困境」而向合盛車行
    以機車借款，惟各該證人之借款金額，自1萬元至4萬元間不
    等，以如此金額如何紓解其急迫困境，且未予被告有反對詰
    問之機會，均難認就該部分之調查程序已臻完備。又甲○○
    、黃俊明、丁○○、葉清華、廖明寶固經原審、鈞院前審及
    原審另案中予以傳訊到庭作證，惟渠等之證述有前後矛盾之
    出入，或因被訴侵占時所為辯解，尚難遽認與事實相符，自
    不具證明力。伊以機車先賣後租而按日收取租金之營業方式
    ，縱認應評價為經營放款業務，且租金之計算依每萬元每日
    120元似有偏高之情形，惟本件被害人自伊處取得借貸之金
    錢，復享有機車占有使用收益之雙重利益，從而前揭租金之
    計算，顯不能一概認為係屬借款之利息，自難認伊有重利之
    可言。伊開設之合盛車行，主要之業務乃係一般機車租賃及
    中古機車之買賣，縱認伊構成重利罪名，然此種情形僅為伊
    經營合法行業其中一小部分，尚非恃此營生，尚難憑以認定
    伊具常業犯之故意。惟查：
(一)、被告經營之合盛車行上揭假機車租賃或買賣之名，行借貸金
    錢之實等情，業據證人即共犯丙○○於警詢時坦承在卷（見
    警卷第1至3頁、88年8月5日警詢筆錄），核與證人即借款人
    丑○○、甲○○、辛○○、黃俊明、戊○○、子○○、丁○○於警詢所證：曾以上開方式向合盛車行借貸金錢等情形相
    符（見警卷第36至41頁、原審卷第22至25頁）。證人李侑蒔
    於原審亦證稱：「我是看報紙廣告打算去合盛車行借錢，車
    行的人看機車價值多少，才決定借款金額，當時機車有辦過
    戶給車行再向他們租機車，我的目的是要借錢，車子買賣實
    際是要擔保借款，後來共付了兩個月利息，還款後他們有把
    機車過戶回來；當時雙方所談內容都是借款事宜，還有簽租
    車契約、本票，可能他們怕我跑掉而用來做擔保用」等情（
    見原審卷第97頁）、證人甲○○復於本院前審證稱：「問：
    88年3月24日你有向合盛機車行借3萬元？答：有借，是借1
    萬元。」、「問：利息如何算？答：每日120元。」、「問
    ：是去借錢還是賣車？答：是借錢。」、「問：機車有辦過
    戶手續？答：有。」、「問：是不是辦過戶以後有租車？答
    ：是的．．。」、「問：事後你有去贖車？答：有，沒有約
    定贖車的期間。」等語可稽 (見本院上訴字第2051號卷第74
    至76頁），並有警方自合盛車行查扣刊登廣告之報費收據、
    營利事業登記證、機車買賣合約書、讓渡證書、租車切結書
    及本票、押當車輛借用切結書及如附表二所示之物、本票9
    張（原本8張、影本1張）暨相關車籍資料、過戶登記書及異
    動歷史檔、交通部公路總局台中區監理所豐原監理站94 年
    11月4日中監豐字第0940019664號函檢送車號KCE-612號機車
    過戶予合盛車行之車主歷史查詢、機車異動歷史查詢、機車
    車籍查詢電腦檔影本及台中市監理站94年11月10日中監中字
    第0940005452號函檢送之KCE-612號機車過戶登記書影本乙
    紙在卷足憑（見警卷第12至18頁、偵卷第39至116頁、本院
    更(三)卷第38至43頁），而被告於原審審理時亦供稱：伊原係
    與陳奕維、寅○○開設機車租賃行，後來陳奕維、寅○○不
    要，伊即自己一人開車行，伊有透過陳奕維在中國時報、聯
    合報、自由時報刊登機車換現金之廣告，並找丙○○幫忙，
    伊有叫李美惠去變更負責人等情綦詳（見原審卷第56至57頁
    、第65頁），可見被告等人經營之合盛車行以機車租賃或買
    賣之名，行借貸金錢之情，已甚為灼然。至於證人即借款人
    李侑蒔之證詞僅足以證明被告告等人經營之合盛車行係以機
    車租賃或買賣之名，行借貸金錢之實而已，並無任何證據資
    料足以證明被告等對證人黃科燕、李侑蒔之借款有收取重利
    之事實，附此敘明。
(二)、證人即共犯陳奕維於本院前審亦證稱：「問：你剛才說你不
    清楚合盛商行的經營方式，你為何知道他們有買後再出租的
    方式？答：我自己也有經營一家，營業方式相同，當時合夥
    的時候，就有談好這種買車後再出租的經營方式。」 (本院
    更(三)卷第64頁），且證人陳奕維亦因同以機車租賃或買賣之
    名掩護借貸金錢之實，而遭原審法院以88年度易字第3211號
    重利案件判處有期徒刑4月，復經本院以88年度上易字第312
    4號判決駁回上訴確定，此有上開判決各一份附於原審卷可
    稽（見原審卷第104至106頁）。被告既與共犯寅○○及陳奕
    維合資開設合盛車行，其經營方式復經證人陳奕維陳明在卷
    ，而陳奕維復因同一經營方式遭判處重利罪刑在案，加以渠
    等放貸利息之計算，係按每借款1萬元日息72元至120元不等
    之比例計算，每10日為1期，借款之初並均預扣第1期之利息
    ，其所收利息換算為週年利率，高達百分之259至百分之432
    ，本件借款人如非經濟困頓急迫，誠不可能以如此高之利息
    向被告等人借貸，足證被告乙○○等人所共同經營之合盛車
    行，確係假機車租賃買賣之名，並乘借款人急迫，貸以金錢
    而收取與原本顯不相當之重利，堪以認定。至於被告等人將
    借款人之機車過戶以擔保其借款，便於事後追償，形式上再
    將機車租予借款人使用，為被告等人經營之手法，借款人繼
    續使用其提供借款擔保之機車，難謂須付出對價，是被告等
    人計算之利息中自不包括借款人使用機車之報酬，被告辯稱
    其收取之利息包括借款人使用該機車之對價，亦非可採。
(三)、證人寅○○於原審審理時到庭證稱：「87年間乙○○先提議
    我們合夥開機車租賃行，我（指寅○○）和陳奕維同意，開
    始營業是以我名義登記負責人，後來我們意見不合退夥，房
    子是陳奕維租的，經營業務只是純粹租車，有時我們買機車
    後仍會租車給出賣人，因機車所有人說他不方便，我有輪流
    看店，我在88年2、3月份和乙○○拆夥」等語（見原審卷第
    73至74頁），證人寅○○嗣經原審依法諭知其有因陳述致自
    己受刑事追訴或處罰之虞後，即表示拒絕於本案中為證人，
    此有原審之審判筆錄在卷可考（見原審卷第74頁），而原審
    另依職權查得寅○○於88年間，曾以合盛車行負責人之名義
    ，對另案被告廖明寶、葉清華分別提起侵占罪之告訴及自訴
    ，並經原審法院分別判決廖明寶、葉清華無罪，亦有原審法
    院88年度易字第3104號、88年度自字第116號刑事判決附卷
    可稽（見原審卷第69至70頁），且寅○○於前述88年度易字
    第3104號侵占案件之偵審中業已陳明：「當初廖明寶確實要
    來借錢，我（指寅○○）就說要將機車過戶，還錢後才將機
    車過戶回去」等語，並另坦承先前係害怕因借款予廖明寶收
    取高額利息之行為會受到刑事追訴，始為不實之指訴等情不
    諱（見原審卷第69至70頁），足見上開寅○○於原審拒絕作
    證前所述合盛車行純粹租車云云，當屬迴護被告之詞，實不
    足採。又證人陳奕維於本院雖證稱：伊與被告合夥期間不長
    ，大約一、二個月左右云云。惟與證人寅○○上開證述係合
    夥至88年2、3月等語已有不合，且從證人寅○○於88年間尚
    以自訴人身份向葉清華提起自訴，以及證人陳奕維於88年2
    月份尚負責向自由時報刊登廣告，有報費收據在卷可稽（見
    警卷第12頁）等情形以觀，證人寅○○證述合夥期間係至88
    年2、3月間應屬可信，證人陳奕維所述及被告所辯之合夥期
    間尚屬有誤，殊不足採。
(四)、至證人丙○○雖事後於偵查中改稱：機車借貸之業務是伊私
    底下所承接云云（見89年度偵字第1448號卷第16頁）；於原
    審審理中則稱：伊僅負責催討租車未還款之案件，從未處理
    過客人前來租車之事宜等語（見原審卷第52頁），前後供述
    不一，已有可疑，參以證人丙○○與被告係堂兄弟之關係，
    此為被告、證人丙○○所不否認，證人丙○○又受僱於被告
    參與經營合盛車行業務，自不可能私底下承接借貸業務，足
    見證人丙○○事後翻異前述，亦屬迴護被告之詞，核非可採
    。又被告聲請傳訊之證人王俊祥、張明地、許俊銘、何明熹
    、李明發等人固均證稱彼等有去合盛車行賣車諸語，然此僅
    係被告乙○○等人假藉合法之機車買賣行為，以掩飾非法之
    重利放貸行為之舉，並不足以證明被告及證人丙○○等人未
    從事前述放款業務，以牟取與原本顯不相當之重利並恃以維
    生之行為，自不能憑為被告有利之認定。另證人丁○○於本
    院上訴審審理時固亦到庭具結證稱未向合盛車行借款云云（
    見本院上訴字第2051號卷第123至124頁），然此與其前供相
    左外，亦與其於向合盛車行借貸金錢時簽署之租車切結書及
    本票（見警卷第51頁背面）不合，亦應係事後迴護被告之詞
    ，自難採信。
(五)、至證人黃俊明於警訊時證稱係借4萬元云云，惟於本院上訴
    審審理時則證稱：係將機車以2萬元賣予合盛車行，再租回
    來使用，每日租金1百元，嗣後另借現金2萬元，先扣利息1
    千多元等語（見本院89年度上訴字第2051號卷第135至136頁
    ），其供述雖前後不一，惟參酌證人丙○○所供每位借款人
    所借金額以不超過3萬元為限乙節（見警卷第2頁反面、88年
    8月5日警詢筆錄），並有黃俊明向合盛車行借貸時簽署之租
    車切結書及本票在卷可稽（見警卷第51頁），是證人黃俊明
    於警詢中所述「至合盛機車租賃商行借貸4萬元」（見警卷
    第41頁反面）及於本院上訴審審理時所證「是機車先賣車行
    2萬元，後另借現金2萬元，總共4萬元」（見本院89年度上
    訴字第2051號卷第135頁正面），黃俊明應僅以「假賣車、
    真借款」之方式借款2萬元而非4萬元。又證人黃俊明雖稱借
    貸2萬元之利息為每日100元，惟依證人黃俊明簽署之租車切
    結書上之記戴為每日144元，本院認為上開租車切結書上之
    記戴較為明確，證人黃俊明於本院證述之利息應係記憶不清
    所誤，應非可採。另證人甲○○於警詢時固供陳係借3萬元
    （見警卷第38頁），然其於本院上訴審審理時證稱係借一萬
    元（見本院上訴字第2501號卷第74頁），再斟酌卷附租車切
    結書所載租金每日係120元，及前述被告乙○○等人係按每
    借款1萬元日息為120元之比例計息之原則等情，因認證人甲○○應係借貸1萬元。至證人丙○○受僱至合盛車行工作之
    時間，雖經證人丙○○供稱係88年3月間或同年6月間，然被
    告係於88年2月25日因妨害兵役案件遭緝獲而入監服刑，此
    有查詢被告在監在押資料存卷可參，而被告迭次陳稱其於入
    監服刑前，證人丙○○即已在合盛車行工作乙節，亦經同案
    被告李美惠供承：乙○○去服刑前就有找丙○○幫忙等語無
    訛（見原審卷第55頁），再參酌被告所供其與證人丙○○共
    同工作1個月左右乙節（見原審卷第57頁），是證人丙○○
    係於88年1月間某日受僱，應堪認定。
(六)、證人辛○○、戊○○、子○○行方不明，經本院上訴審一再
    傳喚並予拘提均無著，有送達證書及拘票在卷可稽（本院上
    訴字第2501號卷第80至83、115至118、141至144、152至154
    頁），而證人丑○○於88年10月中患有隱球性腦膜炎，於88
    年10月19日入院治療，無法出庭作證，有光田綜合醫院診斷
    證明書在卷可按見 (本院上訴字第2501號卷第90至91頁），
    其等於警詢之陳述（見警卷第36頁），核與證人丙○○於警
    詢所供相符，且有與其等所述相符之租車切結書及本票在卷
    足憑（見警卷第45、48至50頁），是其等於警詢所述自具有
    可信之特別情況，且為證明犯罪事實之存否所必要，自得作
    為證據使用。又證人李侑蒔向被告經營之合盛車行借款之利
    息不明，固無法認定其所借款項之利息是否與原本顯不相當
    ，而為被告重利之認定（詳如後述），然其上開對於被告經
    營之合盛車行借貸方式之證述，係其親身經歷之事實，自得
    作為認定被告經營合盛車行以機車租賃或買賣之名，行借貸
    金錢之實之依據，併予指明。至被告聲請傳訊之證人賴炎福
    、廖鋒 (即癸○○)、庚○○、關靜怡，均非附表一所列之
    借款人，無傳訊之必要，附此敘明。
(七)、綜上所述，被告上開否認與辯解，乃屬圖卸刑責之詞，不足
    採信。本件事證明確，被告之常業重利犯行，堪予認定。
二、查被告行為後，刑法第345條常業重利犯之規定，業於94年1
    月7日修正公布刪除，並於95年7月1日施行，被告之犯行，
    因行為後新法業已刪除常業犯之規定，是被告犯後法律已有
    變更，刑法第344條之重利罪，其法定本刑為1年以下有期徒
    刑、拘役或科或併科1千元以下之罰金；而修正前之刑法第
    345條之常業重利罪其法定本刑為5年以下有期徒刑，得併科
    3千元以下罰金。本件被告所為多次重利犯行，依新法各別
    多次論斷之結果（即數罪併罰），其刑度顯較修正前刑法第
    345條之罪為重，經比較新舊法結果，應依刑法第2條第1項
    之規定，適用有利於被告之法律，即適用被告行為時之修正
    前刑法第345條之罪處罰。刑法上所謂常業犯，係指反覆以
    同種類之行為為目的之社會活動之職業性犯罪而言，亦即恃
    犯罪以維生。被告乙○○等三人及丙○○等人，藉經營車行
    ，且於報紙上刊登廣告，招徠需款週轉陷於急迫之人，並假
    藉機車租賃或買賣之名，行借貸金錢之實，或直接貸以金錢
    ，藉以牟取與原本顯不相當之重利，彼等顯係藉反覆實施上
    開行為而取得與原本顯不相當之重利，並以之為常業，而均
    賴以為生，應可認定。核被告所為，係犯修正前刑法第345
    條之常業重利罪。被告乙○○等三人及丙○○就彼等共同從
    事前述放款業務以牟取與原本顯不相當之重利以維生部分，
    彼此有犯意之聯絡及行為之分擔，均為共同正犯。公訴意旨
    雖認被告乙○○等三人係自87年9月間起，以彼等所經營之
    合盛車行從事放款業務云云，然查該合盛車行係於87年6月
    15 日即經核准設立，此觀卷附臺中市政府營利事業登記證
    影本即明，而被告乙○○等三人既係基於前述方式從事放款
    以牟取重利之共同犯意聯絡，故本院認被告乙○○等三人應
    係自87年6月間即謀議而為上揭犯行，公訴意旨以被告所犯
    為常業重利罪之實質上一罪關係而起訴，是此部分亦為起訴
    之效力所及，本院自得併予審究，附此敘明。公訴意旨另以
    丙○○係自88年3月間接手上開車行之放款業務云云，然查
    共犯丙○○應係於88年1月間受僱在合盛車行工作乙節，業
    如前述，因共犯丙○○所犯係常業重利罪，屬實質上一罪關
    係，其自88年1月間起至同年3月間所犯部分，本院自得併予
    審理。至被告雖於88年2月25日即入監服刑，然本院斟酌該
    合盛車行自始即係被告乙○○等三人所經營，而其亦自承係
    其要求其妻李美惠將該車行負責人變更在伊名下等情，顯然
    被告於服刑期間，仍與丙○○基於共同之犯意聯絡而由丙○○從事前開放款業務，故本院認被告就此部分，仍應負共同
    正犯之責。
三、原審對被告予以論罪科刑，固非無見。惟(一)原判決未明確認
    定各借款人所借之原本、利率及借款時間，致無從為適用法
    律當否之判斷，自有不當。(二)借款人癸○○、關靜怡、陳黃
    玉、壬○○、庚○○、賴鵬全、賴炎福之借款金額均不詳，
    李侑蒔之借款日期及利息均不詳，且廖俊鋒、關靜怡、陳黃
    玉、壬○○、庚○○、賴鵬全、賴炎福等人均經傳喚無著，
    又未曾指述被告及共犯等有何重利之情事，則被告及共犯等
    向廖俊鋒、關靜怡、陳黃玉、壬○○、庚○○、賴鵬全、賴
    炎福、李侑蒔等人收取之利息，是否與原本顯不相當，尚有
    未明，即難遽為被告不利之認定，原判決以上開事實認被告
    就此部分亦有重利情事，尚有未洽。(三)本件並無證據足證被
    告有重利貸款予所謂「其餘不詳姓名之人等」之犯行，原審
    認定被告有此部分之犯行，尚嫌無據。(四)如附表二編號二至
    七所示之空白資料，應係被告所有預備供放款所用之物，然
    原判決認定係供犯罪所用之物，自有未合。被告上訴意旨否
    認犯罪，指摘原判決此部分不當，雖無足取，然原判決關於
    被告部分既有上述可議之處，即屬無可維持，仍應由本院將
    原判決關於被告部分予以撤銷改判。爰審酌被告趁人急迫之
    際，貸放款項而收取高利，對社會金融及經濟秩序產生危害
    、被告為經營者，及受害人數、犯罪期間非短、犯後已坦承
    犯行等一切情狀，量處如主文第二項所示之刑，並諭知易科
    罰金之折算標準。扣案如附表二所示之物，其中附表二編號
    一所示之物，係被告所有供犯罪所用之物，而附表二編號二
    至七所示之物，則係被告所有預備供放款所用之物，已據共
    犯丙○○供明在卷（見警卷第3頁），均應依刑法第38條第1
    項第2款之規定宣告沒收。至另扣案之陳奕維名義之訂閱報
    紙收據1紙，並非犯罪所用之物，尚不得予以宣告沒收。又
    扣案之本票9張（原本8張、影本1張），因涉及被告及共犯
    丙○○關於渠等放款本金部分之求償權，故本院認為該扣案
    之本票以不宣告沒收為宜，附此敘明。
四、至共犯寅○○與陳奕維二人，涉與被告共犯常業重利罪嫌，
    其二人尚未據檢察官起訴，應由檢察官另行偵辦，附此敘明
    。
五、按被告行為後，刑法業已修正公布、施行，罰金罰鍰提高標
    準條例第2條並已刪除，被告行為後法律有變更，經比較新
    舊法結果，以被告行為時之舊法較為有利於被告，是依刑法
    第2條第1項前段之規定，應適用被告行為時之舊法即修正前
    之刑法及修正前罰金罰鍰提高標準條例第2條之規定。又行
    為後法律有變更者，依修正前刑法第2條第1項之規定，以適
    用裁判時法為原則，如行為時法有利於行為人，則例外適用
    行為時法；依修正後刑法第2條第1項規定，以適用行為時法
    為原則，但如裁判時法有利於行為人，則例外的適用裁判時
    法。以往實務見解，雖認原判決未及比較適用新舊法時，於
    上訴後，比較結果以舊法有利於行為人，而原判決別無其他
    撤銷事由時，仍應由本院以此為由撤銷改判。惟修正後刑法
    第2條第1項之規定既係以適用行為時法為原則，因此原判決
    雖未及比較適用，然上訴本院後，經比較新舊法結果，行為
    後之法律並非較有利於行為人，自仍應適用行為時法，則原
    判決適用行為時法即無不當，自不構成撤銷之事由，附此敘
    明。
據上論斷，應依刑事訴訟法第369條第1項前段、第364條、第299
條第1項前段，刑法第2條第1項、第28條、第38條第1項第2款，
修正前刑法第345條、第41條第1項前段，罰金罰鍰提高標準條例
第1條前段，修正前罰金罰鍰提高標準條例第2條，判決如主文。
本案經檢察官己○到庭執行職務。
中    華    民    國    95    年    12    月    26    日
              刑事第十庭   審判長法  官
                                 法  官
                                 法  官
上列正本證明與原本無異。
如不服本判決應於收受送達後十日內向本院提出上訴書狀，其未
敘述上訴之理由者並得於提起上訴後十日內向本院補提理由書（
均須按他造當事人之人數附繕本）。
                                 書記官
中    華    民    國    95    年    12    月    26    日
附錄：
刑法第345條：
以犯前條之罪為常業者，處5年以下有期徒刑，得併科3千元以下
罰金。
附表一：
┌──┬───┬────────────┬───────┬─────────────────┐
│編號│借款人│借款日期（年月日）      │   借款金額   │利                              息│
│    │      │                        │（新臺幣：元）│                                  │
├──┼───┼────────────┼───────┼─────────────────┤
│一  │戊○○│87年9月12日             │2萬元         │每日240元，折算每1萬元之日息120元 │
│    │      │                        │              │。                                │
├──┼───┼────────────┼───────┼─────────────────┤
│二  │丁○○│87年9月18日             │2萬5千元      │每日300元，折算每1萬元之日息120元 │
│    │      │                        │              │。                                │
├──┼───┼────────────┼───────┼─────────────────┤
│三  │黃俊明│87年9月30日             │2萬元         │每日144元，折算每1萬元之日息72元。│
├──┼───┼────────────┼───────┼─────────────────┤
│四  │葉清華│87年10月2日             │2萬元         │每日240元，折算每1萬元之日息120元 │
│    │      │                        │              │。                                │
├──┼───┼────────────┼───────┼─────────────────┤
│五  │廖明寶│87年10月13日            │1萬元         │每日120元，折算每1萬元之日息120元 │
│    │      │                        │              │。                                │
├──┼───┼────────────┼───────┼─────────────────┤
│六  │辛○○│87年10月17日            │1萬5千元      │每日180元，折算每1萬元之日息120元 │
│    │      │                        │              │。                                │
├──┼───┼────────────┼───────┼─────────────────┤
│七  │子○○│87年11月2日             │3萬元         │每日300元，折算每1萬元之日息100元 │
│    │      │                        │              │。                                │
│    │      │                        │              │                                  │
├──┼───┼────────────┼───────┼─────────────────┤
│八  │丑○○│88年3月10日             │1萬5千元      │每日180元，折算每1萬元之日息120元 │
│    │      │                        │              │。                                │
├──┼───┼────────────┼───────┼─────────────────┤
│九  │甲○○│88年3月24日             │1萬元         │每日120元，折算每1萬元之日息120元 │
│    │      │                        │              │。                                │
└──┴───┴────────────┴───────┴─────────────────┘
附表二：
┌──┬───────────────────┬─────┬───────────┐
│編號│名                                  稱│ 數    量 │  備             註   │
├──┼───────────────────┼─────┼───────────┤
│一  │租車切結書（含原本13張及影本1張）、機 │壹拾肆張  │附於台灣台中地方法院檢│
│    │車買賣合約書                          │壹張      │察署發回補足卷宗內。  │
├──┼───────────────────┼─────┼───────────┤
│二  │空白機車買賣合約書                    │壹張      │附於台中市警察局第五分│
│    │                                      │          │局移送書卷宗內。      │
├──┼───────────────────┼─────┼───────────┤
│三  │空白讓渡證書                          │壹張      │同上                  │
├──┼───────────────────┼─────┼───────────┤
│四  │空白押當車輛借用切結書                │壹張      │同上                  │
├──┼───────────────────┼─────┼───────────┤
│五  │空白客戶資料單                        │壹張      │同上                  │
├──┼───────────────────┼─────┼───────────┤
│六  │空白客戶往來紀錄表                    │貳張      │同上                  │
├──┼───────────────────┼─────┼───────────┤
│七  │空白商業本票                          │壹本      │                      │
└──┴───────────────────┴─────┴───────────┘
                                               Ｉ
    事  實
    理  由
據上論結，應依刑事訴訟法第三百六十八條，判決如主文。
據上論結，應依刑事訴訟法第三百六十九條第一項前段、第三百
六十四條、第二百九十九條第一項前段、
，判決如主文。
本案經檢察官      到庭執行職務。
中    華    民    國    95    年    12    月    18    日
                  刑事第十庭    審判長法  官
                                      法  官
                                      法  官
得上訴。
不得上訴。


司法院資訊處製作；財團法人民間司法改革基金會備份。
